臺灣板橋地方法院民事裁定　九十一年度再字第四號
　　再審　原告　甲○○○
　　再審　被告　大永興業股份有限公司
　　法定代理人　林明成
右當事人間請求調整租金事件，再審原告對於本院民國八十五年五月十五日八十四年
度訴字第九八五號確定判決提起再審之訴，本院裁定如左：
    主      文
再審之訴駁回。
再審訴訟費用由再審原告負擔。
    理      由
一、按再審之訴，應於三十日之不變期間內提起；前項期間，自判決確定時起算，其
    再審理由發生於判決確定後者，自發生時起如已逾五年者，不得提起，惟以民事
    訴訟法第四百九十六條第一項第五款、第六款或第十二款情形為再審之理由者，
    不再此限，民事訴訟法第五百條定有明文。又按前開提起再審之訴之三十日不變
    期間，如當事人係以有同法第四百九十六條第一項第一款適用法規顯有錯誤之情
    形提起再審之訴，應認此項理由於裁判送達時當事人即可知悉，故計算是否逾三
    十日不變期間，應自裁判確定時起算，無同法第五百條第二項但書再審理由知悉
    在後之適用（最高法院七十年台再字第二一二號判例意旨參照）；且民事訴訟法
    第四百九十六條第一項第一款所謂適用法規顯有錯誤，係指確定判決違背法規或
    現存判例解釋而言，故當事人自收受判決正本之送達時，對於判決理由，有無適
    用法規顯有錯誤之情形，即可知悉，至於當事人本人對於法規之瞭解程度如何，
    當不能影響同法第五百條第一項、第二項關於三十日不變期間之起算（最高法院
    七十一年台再字第二一○號判例意旨參看）。
二、再審原告提起本件再審之訴，聲明求為判決：(一)鈞院八十四年度訴字第九八五號
    確定判決主文第一項准為調整租金及第五項命再審原告負擔訴訟費用部分之裁判
    均廢棄；(二)右廢棄部分，再審被告之訴駁回。其事實及理由則以：
  (一)按因適用法規顯有錯誤者，得以再審之訴對於確定終局判決聲明不服，民事訴訟
    法第四百九十六條第一項第一款定有明文；又再審之訴，應於三十日不變期間內
    提起；前項期間自判決確定時起算，固為同法第五百條第一、二項所明定；惟同
    條第二項但書則規定：再審之理由知悉在後者，自知悉時起算，準此，再審理由
    於確定後始知悉者，該三十日之不變期間應自知悉時起算。本件再審原告就原確
    定判決於鈞院為第一審判決後，因不諳民法第四百四十二條規定之規範真意而未
    上訴致告確定。嗣因同案被告趙阿燦等人就原確定判決關於其部分提起上訴，與
    再審被告纏訟多年，迭經最高法院三次發回，至臺灣高等法院於九十一年四月十
    六日以九十年度上更(三)字第一一二號判決再審被告敗訴，未據再審被告上訴最高
    法院而於同年五月十五日確定；嗣趙阿燦於同年六月十九日接獲該案判決確定證
    明書後，將此事告知再審原告，再審原告始知原確定判決適用民法第四百四十二
    條規定准再審被告將再審原告向再審被告承租基地之租金自年息萬分之三四五調
    整至年息百分之八係屬適用法規錯誤之情事。
  (二)查再審被告所有坐落臺北縣板橋市○○○段三○一、三○一之一四、三○一之一
    五、三○一之一七、三○一之一八、三○一之一九等六筆土地，如原確定判決附
    圖Ａ部分，於日據時期即由再審原告之父白成向再審被告承租築屋，而成立不定
    期之基地租賃關係，於數十年前即約定年租金以每年申報地價萬分之三百四十五
    計算，此為再審被告起訴時所主張，且為兩造不爭執之事實，並由再審被告逐年
    依此標準核算後派員至再審原告處收取。易言之，兩造於系爭租賃關係成立時即
    就租金已約定隨申報地價之調整而調整，顯已預見並考量土地價值日後昇降時，
    租金亦應隨同昇降，而排除因情事變更所可能導致租賃雙方之損失，與民法第四
    百四十二條所規範之情形尚有不符，而無該條之適用餘地。
  (三)前開爭執於原確定判決之同案被被告趙阿燦等人與再審被告纏訟中迭經最高法院
    於發回意旨中責求第二審法院研求事實後，為適法之援用，終於臺灣高等法院九
    十年度上更(三)字第一一二號判決認前述情形無民法第四百四十二條及民事訴訟法
    第三百九十七條之適用餘地，而駁回再審被告之請求，而於再審被告未上訴後確
    定。
  (四)查前揭臺灣高等法院九十年度上更(三)字第一一二號判決固因再審被告未上訴致未
    能經最高法院作最終之審認，惟依最高法院歷次發回意旨就此爭執所表示之意見
    ，已隱然可見採取與前開臺灣高等法院判決相同之見解，是民法第四百四十二條
    之規定於本件顯無適用之餘地，原確定判決援用本條規定准再審被告調整租金之
    請求，其適用法規顯然錯誤。
三、再審原告以本院八十四年度訴字第九八五號判決有民事訴訟法第四百九十六條第
    一項第一款適用法規顯有錯誤之情形，提起本件再審之訴。惟查本院八十四年度
    訴字第九八五號民事判決，於八十五年五月十五日判決再審原告敗訴後，經再審
    原告提起上訴，經臺灣高等法院於八十六年三月三十一日以八十五年度上字第一
    六一九號判決駁回再審原告之上訴，該判決於八十六年四月十二日送達再審原告
    之訴訟代理人劉鴻農律師，並因再審原告未於二十日之不變期間提起上訴而告確
    定，故該案就再審原告敗訴判決之部分，加計二十日之不變期間及在途期間二日
    至八十六年五月四日即行屆滿，惟八十六年五月四日為星期日，故應順延至次日
    即八十六年五月五日確定，業據本院依職權調閱本院八十四年度訴字第九八五號
    調整租金案卷查明屬實。故本件再審原告以本院八十四年度訴字第九八五號判決
    有適用法規顯有錯誤之情形為由，提起再審之訴，揆諸前開說明，其所主張適用
    法規顯有錯誤之理由，於裁判送達於再審原告時之八十六年四月十二日時，再審
    原告即可知悉，故其提起再審之訴之不變期間應自裁判確定時即八十六年五月五
    日起算三十日，加計二日在途期間，至八十六年六月六日即應屆滿，尚無同法第
    五百條第二項但書再審理由知悉在後之適用，且確定判決適用法規顯有錯誤，於
    當事人收受判決正本之送達時，對於判決理由有無適用法規顯有錯誤之情形，即
    可知悉，至於當事人本人對於法規之瞭解程度如何，亦不能影響同法第五百條第
    一項、第二項關於三十日不變期間之起算。矧即令再審之理由發生於判決確定後
    者，自發生時起如已逾五年者，亦不得提起，同法第五百條第三項亦有明文，再
    審原告既主張本院八十四年度訴字第九八五號判決有適用法規顯有錯誤之情事，
    提起本件再審之訴，則其再審之理由應已於原判決時即已發生，迄今亦已逾五年
    ，尚難認其再審之訴為合法。故本件再審原告遲至九十一年七月十五日始提起本
    件再審之訴，自已逾三十日之不變期間，其再審之訴自難謂為合法。
四、末按再審之訴，專屬為判決之原法院管轄，如對於同一事件之第一審及第二審判
    決同時聲明不服者，專屬原第二審法院管轄，此觀民事訴訟法第四百九十九條之
    規定亦明。經查再審原告對本院八十五年五月十五日所為八十四年度訴字第九八
    五號判決提起再審之訴，本院八十四年度訴字第九八五號判決嗣雖經再審原告提
    起上訴，並經臺灣高等法院於八十六年三月三十一日以八十五年度上字第一六一
    九號判決駁回其上訴，嗣於同年五月五日確定在案，業如前述，惟再審原告既僅
    對本院八十四年度訴字第九八五號判決提起再審之訴，而非對該事件之第一審及
    第二審判決同時聲明不服，依前開規定，仍專屬於原為判決之本院管轄，不生專
    屬原第二審法院管轄之問題，附此敘明。
五、依民事訴訟法第五百零二條第一項、第九十五條、第七十八條，裁定如主文。
中　　　華　　　民　　　國　　九十一　　年　　十一　　月 　　　四 　　　日
                                臺灣板橋地方法院民事第一庭
~B法　　　官　周舒雁
右為正本係照原本作成
如對本裁定抗告須於裁定送達後十日內向本院提出抗告狀，並應繳納抗告費新台幣四
十五元。
中　　　華　　　民　　　國　　九十一　　年　　十一　　月 　　　四 　　　日
~B法院書記官　曹秋冬
